【裁判字號】    90,台上,7899
【裁判日期】    901227
【裁判案由】    貪污
【裁判全文】
最高法院刑事判決                                九十年度台上字第七八九九號
    上  訴  人  甲○○
右上訴人因貪污案件，不服台灣高等法院台南分院中華民國九十年九月二十五日第二
審更審判決（八十九年度重上更(五)字第三六八號，起訴案號：台灣台南地方法院檢察
署八十二年度偵字第一三六四三號），提起上訴，本院判決如左：
    主  文
原判決撤銷，發回台灣高等法院台南分院。
    理  由
本件原判決認定：上訴人甲○○係台南縣佳里鎮公所民政課課員，負責辦理農地重劃
零星集中土地、抵費地之標售業務，為依據法令從事公務之人員。民國八十一年二月
間，應其同事魏榮田要求，辦理其所主管佳里鎮塭子內農地重劃區內如原判決附表所
示零星集中土地、抵費地之公開標售事務，明知依農地重劃條例第五條第三款、第二
十三條第三項等規定，毗鄰土地現耕所有權人有優先購買權，並依農地重劃條例施行
細則第三十七條及標售農地重劃區抵費地零星集中地投標須知第九條等規定，應於公
開標售前十日以書面通知優先購買權人。上訴人竟基於直接圖利魏榮田及魏妻歐翠燕
（以上二人均經不起訴處分確定) 之犯意，僅將辦理公開標售之函文報知台南縣政府
，而故意未通知有優先購買權之各該毗鄰土地所有權人黃石音等二十六人，使歐翠燕
於同年三月十三日在無人競標情況下，以原判決附表所示極低價格，標得原判決附表
所示三筆土地。嗣歐翠燕於同年六月間，將其中蚶寮段第四二二地號土地一筆，以新
台幣（下同）二百萬元轉售予莊萬來 (業經檢察官不起訴處分確定) ，而獲取得標價
格約十餘倍之不法利益一百八十七萬五千一百元。其餘二筆土地雖未轉售，惟以一分
地一百五十萬元，即一平方公尺一千五百四十六元五角計算，則龍安段四二○平方公
尺，計六十四萬九千五百三十元，扣除標價二萬五千八百元，獲得不法利益六十二萬
三千七百三十元；另樹林段八八一平方公尺，計一百三十六萬二千四百六十六元五角
，扣除標價三萬九千二百元，獲得不法利益一百三十二萬三千二百六十六元五角，三
筆土地共計圖利魏榮田及歐翠燕約三百八十餘萬元等情。因而撤銷第一審判決，改判
仍論處上訴人依據法令從事公務之人員，對於主管之事務，直接圖利罪刑，固非無見
。
惟查：(一)證據雖已調查而其內容尚未明瞭者，即與未經調查無異，如遽行判決，仍屬
應於審判期日調查之證據未予調查。依據農地重劃條例第五條第三款及第二十三條第
三項規定，重劃區內耕地出售時，毗鄰土地之「現耕」所有權人始有優先購買權，並
非毗鄰土地之全部所有權人均有優先購買權；則何人為「現耕」所有權人，有無收受
標售通知，與上訴人是否成立犯罪至有關係，本院歷次發回意旨均指出，應予查明（
見原審更(二)卷第四頁、更(三)卷第五頁、更(四)卷第三頁背面）。乃更審判決，仍依據土
地登記簿謄本之記載，將毗鄰土地之各所有權人，逐一臚列，並未查明是否為「現耕
」，致其違誤之情形仍然存在。另黃詠讓於法務部調查局台南縣調查站詢問時供稱：
伊為毗鄰土地之「現耕」所有權人。證人黃漢欣亦證稱：黃詠讓為毗鄰土地之「現耕
」所有權人（見法務部調查局台南縣調查站卷第十七頁背面、第二十一頁）。原判決
且引用黃詠讓、黃漢欣之供述，採為證據（見原判決第五面第十行）；但原判決事實
並未認定，黃詠讓為毗鄰土地之「現耕」所有權人（見原判決第二面第七至十行）。
究竟實情如何，未予查明，即遽行判決，亦有未合。(二)告訴人之告訴，係以使被告受
刑事訴追為目的，是其陳述是否與事實相符，仍應調查其他證據以資審認（本院五十
二年臺上字第一三○○號判例參照）。關於二筆尚未轉售之土地部分，原判決認定上
訴人圖利魏榮田、歐翠燕之金額為六十二萬三千七百三十元及一百三十二萬三千二百
六十六元五角（見原判決第二面第十三至十八行），係以告訴人黃泰安之陳述，一分
地約一百五十萬元，折合每平方公尺為一千五百四十六元五角，以為計算之基礎（見
原判決第十二面第十三行、第十七行) ，如果無訛。則黃泰安之陳述，是否與事實相
符，本院前發回意旨亦曾指明仍應調查其他證據以資審認（見原審更(四)卷第四頁），
乃原判決仍未說明有何其他補強證據，足資證明黃泰安之陳述，係與事實相符，即逕
採為判決之基礎，已有未合。又黃泰安及陳郡章、徐籐武在原法院更(四)審時，係證稱
該地區「住商佳里店」曾有交易，每分地為一百三十萬元（見原審更(四)卷第一七二頁
背面），其金額與先前之供述，亦不相符合。究竟實情如何，原審未予查明，即遽行
判決，亦嫌速斷。(三)貪污治罪條例（修正前戡亂時期貪污治罪條例亦同）第二條前段
規定：「依據法令從事公務之人員，犯本條例之罪者，依本條例處斷」，屬於身分犯
之一種。原判決認定上訴人係台南縣佳里鎮公所民政課課員，負責辦理農地重劃零星
集中土地、抵費地之標售業務，為依據法令從事公務之人員，並依修正前戡亂時期貪
污治罪條例論處罪刑，但論結欄漏未引用該條例第二條前段，已有未合。又修正前戡
亂時期貪污治罪條例第六條第三款之圖利罪，其法定刑得併科三萬元以下罰金部分，
業經主管院依據（修正前戡亂時期）罰金罰鍰提高標準條例規定提高為五倍，乃原判
決依據修正前戡亂時期貪污治罪條例第六條第三款論處圖利罪刑，卻未引用罰金罰鍰
提高標準條例第一條前段，亦有判決不適用法則之違誤。(四)貪污治罪條例第六條已於
九十年十一月七日修正公布，於同年月九日生效，該條第一項第五款（即行為時法第
六條第三款）之圖利罪，其犯罪構成要件已有變更。原審依行為時法，即戡亂時期貪
污治罪條例第六條第三款之圖利罪論處罪刑，未及依刑法第二條規定為適用法律之比
較，亦屬無可維持。以上或為上訴意旨指摘所及，或為本院得依職權調查之事項，應
認原判決仍有撤銷發回更審之原因。又貪污治罪條例案件，適用刑法總則之規定時，
應引用刑法第十一條前段，原判決另贅引修正前戡亂時期貪污治罪條例第十九條，併
此指明。
據上論結，應依刑事訴訟法第三百九十七條、第四百零一條，判決如主文。
中      華      民      國     九十     年     十二     月    二十七    日
                              最高法院刑事第十二庭
                                  審判長法官  呂  潮  澤
                                        法官  陳  世  雄
                                        法官  孫  增  同
                                        法官  林  開  任
                                        法官  洪  明  輝
      右正本證明與原本無異
                                              書  記  官
中      華      民      國    九十一    年      一      月      二      日


司法院資訊處製作；財團法人民間司法改革基金會備份。
